【裁判字號】    89,上訴,1289
【裁判日期】    900531
【裁判案由】    妨害自由等
【裁判全文】
臺灣高等法院臺南分院刑事判決            八十九年度上訴字第一二八九號  黎股
      上  訴  人
      即  被  告  丙  ○  ○
右上訴人因妨害自由等案件，不服臺灣嘉義地方法院八十八年度訴字第二三八號中華
民國八十九年八月十七日第一審判決（起訴案號：臺灣嘉義地方法院檢察署八十七年
度偵字第五五０五號），提起上訴，本院判決如左：
      主      文
原判決關於丙○○、辛○○、乙○○妨害自由部分及戊○○部分均撤銷。
丙○○、辛○○、乙○○、戊○○共同以非法方法剝奪人之行動自由，丙○○、辛○○各處有期徒刑拾月；乙○○處有期徒刑捌月；戊○○累犯，處有期徒刑拾月。
其他上訴（乙○○傷害部分）駁回。
乙○○撤銷改判部分所處有期徒刑捌月與駁回上訴部分所處有期徒刑伍月，應執行有
期徒刑拾壹月。
      事      實
一、戊○○前於民國八十二年間曾因違反麻醉藥品管理條例案件，經原審判處有期徒
    刑六月；又於八十三年間因違反藥事法案經原審判處有期徒刑八月；後於八十三
    年間因遺棄致死罪經原審判處有期徒刑一年六月確定，經定執行刑為有期徒刑二
    年五月，於八十四年八月十一日假釋付保護管束，於八十五年八月十二日假釋期
    滿，其餘未執行之刑，以已執行論。
二、緣己○○（所涉詐欺罪部分，另案由臺灣臺中地檢署檢察官偵辦）於八十七年八
    月十七日二十二時許，在臺中市某房屋仲介公司內，向辛○○、丙○○及年籍不
    詳，綽號為「阿偉」之成年男子等人訛稱：其有一友人可收買職棒之球員以控制
    比賽之結果，惟需給付新臺幣（下同）二百五十萬元做為打點球員之費用等語。
    辛○○、丙○○信以為真，遂與己○○約定，雙方各自簽賭五百萬元，一方分擔
    二百五十萬元予庚○○（另案由臺中地檢署偵辦）以取得情報。後於同年八月十
    八日十四時許，蔡某帶辛○○、戊○○等人至臺中市某一大樓公寓內簽賭，己○○透露，當晚興農牛與和信鯨之比賽，牛隊不會得分等語。辛○○即打電話予丙○○，與之共同簽賭五百萬元，丙○○又分別打電話予年籍不詳、綽號為「阿奇
    」之組頭，簽賭四百萬元，及打電話回家予其父紀俊郎，告知此一內幕消息，要
    其簽賭一百零五萬元，約定二十萬元部分歸紀俊郎、剩下八十五萬部分歸丙○○
    ，而由紀俊郎出名向年籍不詳、綽號為「義敏」之組頭簽賭（紀俊郎、丙○○、
    辛○○等人賭博部分，均經原審判處罪刑確定）。當天晚上，己○○偕同辛○○
    、戊○○、「阿偉」等人至臺中市立棒球場觀看該場比賽，詎比賽結果竟與預期
    相反，興農牛以五比○贏球，引起辛○○等人之不滿，雙方先至附近麵攤吃麵，
    後辛○○要求己○○給一個交待，要求己○○與適前往該麵攤找己○○之甲○○
    同至嘉義說明。己○○知其於情理上有所虧欠，遂與甲○○及辛○○、戊○○、
    「阿偉」搭乘戊○○所有之自小客車及辛○○所有車號為ＵＲ－三○二一號自小
    客車南下，至嘉義市○○街不知情之陳義太里長服務處，因嘉義方面之簽賭者認
    蔡某故設騙局，蔡某遂同意賠償一千萬元。辛○○並電告丙○○前來，丙○○到
    達陳義太住處後，戊○○、辛○○、丙○○與「阿偉」，為確保一千萬之獲償，
    遂共同基於以非法方法剝奪他人行動自由之犯意聯絡，於同年月十九日上午六時
    許，由辛○○、戊○○將蔡某與王某載往嘉義市○○街六二號不知情之丁○○所
    經營之永信房屋仲介公司三樓，而限制蔡某與王某之行動自由。丙○○於丁○○
    處又聯絡乙○○，何某亦以與辛○○、丙○○、戊○○、「阿偉」等人，共同以
    非法方法剝奪他人行動自由之犯意，至現場加入，五人遂輪流看管己○○與甲○○，另「阿偉」命令蔡某跪著打電話籌錢，己○○便打電話與其兄蔡文清、蔡文
    龍及其母親求救，於其母處籌得二十萬元，而由其兄蔡文龍代為匯入不知情之丙○○母親紀汪絹子之郵局帳戶，同日上午，乙○○知蔡某僅籌得二十萬元，心生
    氣憤而與「阿偉」另行基於共同傷害之犯意，共同毆打己○○，致己○○受有四
    肢及背部多處挫傷，「阿偉」又逼己○○簽發五張一百萬元之本票，並命己○○
    繼續打電話籌款。嗣於同年月二十日凌晨，辛○○與戊○○再將己○○與甲○○
    押至陳義太里長服務處與前來嘉義之庚○○對質，庚○○同意賠償三成，並留下
    與賴某同至該處之「阿宏」以為擔保，甲○○遂得偕同庚○○離去，辛○○、戊○○等人再將蔡某押至嘉義縣水上鄉某木材工廠看管，嗣於八十七年四月二十日
    十九時許，因得知蔡文清報警乃將己○○載至嘉義市警察局附近釋放。
二、案經己○○訴由嘉義市警察局移送臺灣嘉義地方法院檢察署檢察官偵查起訴。
      理      由
一、妨害自由部分
    訊據上訴人即被告丙○○、辛○○、戊○○、乙○○均否認有何妨害自由之犯行
    ，丙○○辯稱，伊是去現場跟辛○○要錢，與己○○無關云云。被告辛○○辯稱
    ，伊未押己○○，與己○○是一起從臺中回來，但是開不同車，是己○○騙伊簽
    賭職棒賭博云云。被告戊○○稱，伊是與己○○及甲○○一起從臺中下來，由伊
    開車，蔡、王二人坐伊車，不可能押渠等云云。被告乙○○辯稱，伊有打己○○
    ，但沒有押蔡某云云。然查：
（一）告訴人己○○於警訊指稱：「辛○○、戊○○是剝奪我行動自由，將我看管於
      某房屋仲介公司及嘉義水上交流道旁某木材工廠」，「阿坤即乙○○，是在八
      月十九日上午十時多出現在房屋仲介公司三樓，後又進進出出：：乙○○及綽
      號阿偉之男子就拿椅子毆打我」，「綽號阿偉之男子開車載我與阿宏到水上交
      流道附近的一間木材工廠，由乙○○、戊○○及一不知名之男子在該址看管我
      ：：」，「綁架期間都是由辛○○、戊○○、乙○○、丙○○及綽號阿偉之男
      子全程分批看管我」等語（警卷第十二、十三頁）。於偵查中指稱：「：他們
      約有十個人，其中有樹根仔、阿偉、世子（丙○○）、黑人、阿福（辛○○）
      將我押到阿偉的仲介公司的三樓，先讓我休息，有人看著我，隔天早上七、八
      時，阿偉叫我想辦法調錢，我就打電話回家給我哥哥蔡文欽、蔡文龍，我向蔡
      文欽說我欠別人職棒的錢一千萬，我哥說會想辦法，我另外打電話向朋友調，
      到中午我打電話給我母親，她有二十萬，我叫她先拿給蔡文欽匯到世子母親之
      帳戶內，稍後一個人從臺中來，問阿偉我籌到多少錢，阿偉說二十萬，他不高
      興就用椅子打我，阿偉又逼我簽一張一百萬元之本票共五張，又要求我繼續打
      電話，到晚上我找不到錢，阿偉及那個人又打我一次，到晚上九點後，他們又
      將我押到里長家要我與庚○○對質，我被逼不得己，承認我與庚○○及其他四
      個人串通好，詐騙他們，庚○○答應給他們八十萬元，他們又將我及庚○○朋
      友押到一家木材廠：我哥報警，他們載我到處走，到下午六、七點，將我載去
      一家海產店喝酒：」等語（偵查卷第五十八、五十九頁）。證人甲○○於警訊
      稱：「：後來因為服務處要休息了，所以我們再轉往嘉義市○○街永信房屋仲
      介公司續談職棒簽賭賠償之問題，直到十九日晚上月二十四時左右，我們再一
      同轉往里長服務處，到達里長服務處時庚○○及阿宏已在該處與阿福、阿清、
      及阿偉等人續談賠償問題，直到二十日凌晨約五時左右，才讓我與庚○○離開
      ，但庚○○之朋友阿宏與己○○亦被留在現場：我有看見己○○在該房屋仲介
      公司三樓被國洪持木椅毆打，另綽號阿偉亦有出手毆打己○○：我有看見己○○被逼迫跪著打電話籌錢：沒有毆打，只是限制我的行動自由：（問：警方提
      供「阿清」戊○○、「阿福」辛○○、「國洪」乙○○、「世子」丙○○之口
      卡片，該人有無限制你行動自由？）均答：是的，無誤。」等語（警卷第十九
      、二十頁）。被告丙○○於警訊供稱：「大家遂轉往永信房屋仲介公司繼續商
      談，己○○及阿國同行：己○○到永信房屋後即打電話叫他家裡的人籌錢，我
      問明福我代簽的賭金一百萬元如何處理，己○○說他要連絡家人匯給我：遂叫
      他將錢匯入我母親紀汪絹子的郵局帳戶內，並打電話叫我父母到郵局領己○○
      匯入約二十萬元：而後我即離開該址，而於十九日晚上二十三時多，庚○○與
      綽號阿宏的男子南下嘉義市在陳義太里長服務處與己○○對質：我於十九日下
      午到永信房屋仲介公司三樓時，看到己○○跪在地上打電話籌錢，左手瘀血腫
      起來，我再翻開他的衣服，發現背部都是傷：後過一會兒，阿偉才到樓下來拿
      本票上來讓他簽，由他主動簽下五張每張一百萬元之本票五百萬：後來己○○
      及阿洪即由阿偉、明福、阿清等人載到水上交流道附近：」等語；被告辛○○
      於警訊稱：「：我才連絡丁○○將己○○、阿國等人帶往永信房屋仲介公司繼
      續商談，後蔡某向我要帳戶，說他家人已經籌到二百萬元要匯款進來，我遂將
      我太太陳淑惠高雄郵局二十支局之帳戶告訴己○○，但他一直沒有匯錢來，而
      我另須給付壹百萬元給丙○○，便叫己○○將錢匯進紀某之帳戶內，後己○○
      家人有匯入二十萬元給紀某，我亦以電話通知庚○○南下嘉義解釋說明己○○
      有否透過它綁牛隊球員或是蔡某故意詐騙我們：我遂於二十日凌晨五時左右，
      與戊○○帶己○○及庚○○的友人阿宏二人到嘉義縣水上鄉大崙村一三六號等
      候蔡某之哥哥：當時帶己○○、阿國到永信房屋仲介公司三樓時，我因很累睡
      著了，『由阿坤（乙○○）、阿偉與己○○聊天』，等我醒來，發現己○○身
      上有傷，己○○向丙○○表示要簽本票給我們做為保證：  」等語。被告戊○○於警訊稱：「到達該仲介公司時，除了我及己○○、阿國、阿偉及辛○○外
      ，尚有我不認識之屋主，隨後辛○○與己○○等人續談賠償事情：到了十九日
      二十四時左右，我與辛○○及己○○等三人乘坐我的自小客車到里長務處續談
      賠償問題：談到凌晨五時左右，我與辛○○、己○○、阿宏四人，由我開車載
      他們到水上交流到附近某木材行休息」等語；被告乙○○於警訊稱：「我於八
      十三年八月十九日八十許，丙○○打電話通知我說己○○已來到嘉義，要來商
      議職棒簽賭、詐賭之賠償事，我遂到達該址（永信房屋仲介公司），與己○○
      商議職棒簽賭詐賭賠償金之事，因己○○欠缺誠意，我遂隨手拿起木椅子毆打
      他：當時現場有我與阿偉與己○○在商議賠償之事：」等語。是被告、證人與
      告訴人所述，大致相符。
（二）茲應探究者，乃告訴人是否出於自願，與被告等人同處？查：
    告訴人己○○需籌如此龐大之數額還債，必屬不易，一般人遇此情況，多由自
      己親自向他人求助借貸，順便為借據等文書之填寫以保證日後之償還，今被害
      人己○○竟僅以打電話之方式借錢，倘非行動受到拘束，何需如此？
    告訴人己○○被乙○○等人毆打，而受有相當程度之傷害，其竟不去就醫，或
      返家休息，若非無法自由離開，應不致於仍逗留於該處。
    一般人打電話時之姿勢通常或坐、或躺、或走、或站，以我國之民族性，顯少
      以跪姿打電話，且以我國人民之習慣而言，「跪」通常具有懲罰之意味，因此
      ，己○○應係在重大壓力下，不得不跪著打電話，亦即可知，己○○之意志已
      遭受壓迫。
    再就告訴人己○○簽署本票一事來看，倘己○○係在自由意志之下，其既願簽
      發票據以為保證，被告等人亦願意接受，再加上票據之法律上效力，告訴人己○○應可即刻離去，然己○○不但無法離開，仍須去與庚○○對質，待庚○○
      承諾為部分之清償後，己○○仍無法脫身，以常理推斷，既然己○○遭受如此
      不平之對待，其斷無不離去之理由，而其仍未與被告等分開，顯見其人身自由
      遭受拘束。
    證人丁○○雖於警訊時謂：「我看他們進進出出的，並不像被限制行動自由，
      且其中一位叫阿國者，還到外面買東西吃，我並沒有看見有人受傷。」云云，
      惟告訴人己○○確有為乙○○及阿偉毆打，且其傷痕極為明顯（詳如後述），
      證人竟謂其並無看見任何人受傷。究其原因，不外乎不願得罪人，且此案之發
      生地係於自己店內，惟恐自己遭受牽連，是其此部分之證言，不值採信。
    綜上所述，足認告訴人己○○與證人甲○○係由被告辛○○、戊○○帶往仲介
      公司並與被告丙○○共同剝奪行動自由，並而被告乙○○乃為後來加入看管己○○，後來由被告辛○○、戊○○將己○○、甲○○帶回陳義太里長家後，又
      由辛○○、戊○○將己○○帶往水上某木材工廠囚禁，然本件糾紛之造成乃因
      己○○提供不實之消息，致參與與簽賭之人金錢受有損失。被告丙○○謂其至
      現場僅為向辛○○要錢，與事實不符，顯係卸責之詞，不足採信；至於被告乙○○，雖未自陳義太里長家與辛○○等人一同將己○○、甲○○帶往仲介公司
      ，惟其於原審審理時坦承因其事後亦有加入丙○○簽賭之列，故前往仲介公司
      ，是其對於本件糾紛之始末應甚瞭解，其至仲介公司後，對於己○○、甲○○
      為辛○○等人禁於仲介公司之事實亦無法推委不知，而其仍加入看管之行列並
      且毆打己○○，足認其對於妨害自由部份有犯意聯絡及行為分擔，是被告辛○○、戊○○、乙○○所辯，亦屬卸責之詞，不足採信，此外尚有郵政國內匯款
      執據一紙在卷足憑，被告辛○○、戊○○、乙○○、丙○○妨害自由之事證均
      已明確，彼等犯行均堪認定。
    至於己○○嗣於本院調查時，供稱伊並未要求離去，因伊認為事情總要有個交
      待，就是找到庚○○出面，在仲介公司被打伊未反抗，又伊係蹲著打電話，並
      非跪著，且因自己理虧，願意簽發本票。後來又到里長處，見到庚○○，但沒
      和庚○○交談，自始至終被告等人未限制伊行動自由，係伊主動與被告等人在
      一起，何人打伊，伊亦忘了云云。查自陳義太里長處赴仲介公司時間為八十七
      年八月十九日上午六時許，己○○離開被告等人時間為同年月廿日十九時許，
      其間長達約卅七小時，己○○歷經被打、簽本票，打電話籌錢，多次被帶至不
      同地點等待遇，而謂係出於己意，願與被告等相處，客觀上顯難令一般人相信
      ，況於本院調查時，令指認被告四人，竟稱已忘何人打伊云云，益見其證言不
      實，迴護被告等人甚為明顯。再證人甲○○及被告丙○○並告訴人己○○於警
      訊均陳稱己○○曾跪著打電話，然蔡某於本院供稱係蹲下打電話云云，亦可知
      其於本院證言不實。上開於本院所為證言，因非可採，故不得採為有利被告認
      定之依據。
二、乙○○傷害部分：
    訊據被告乙○○坦承有傷害己○○之犯行，此部分犯行且經告訴人己○○指述綦
    詳，再證人甲○○於警訊時證稱：「我有看見己○○在該房屋仲介公司三樓被國
    洪持木椅毆打：  」等語；被告丙○○亦於警訊時供稱：「我於十九日下午到永
    信房屋仲介公司三樓時，看到己○○：  左手肘瘀血腫起來，我再翻開他的衣服
    ，發現背部亦都是傷：  」；被告辛○○亦稱：「當時帶己○○、阿國到永信房
    屋仲介公司三樓時，我因很累睡著了，由阿坤（乙○○）阿偉與己○○聊天，等
    我醒來，發現己○○身上有受傷：  」等語，並有臺灣省立嘉義醫院所出具之嘉
    醫診字第三七一號驗傷診斷書一紙、照片二張在卷可憑，是被告乙○○之自白與
    事實相符，其傷害犯行亦堪認定。被告乙○○嗣於本院辯稱，係與己○○對打，
    伊自己亦有受傷云云，姑不論所辯是否實在，因並無證據證明乙○○係正當防衛
    ，縱屬二人互毆，被告乙○○仍無解其傷害罪責。
三、按刑法第三百零四條之強暴、脅迫，祇以所用之強脅手段足以妨害他人行使權利
    ，或足使行無義務之事為已足，並非以被害人之自由完全受其壓制為必要。最高
    法院二十八年上字第三六五○號判例可資參照。又按刑法第三百零二條之妨害自
    由罪，係妨害他人自由之概括的規定，故行為人具有一定目的，以非法方法剝奪
    人之行動自由者，除法律別有處罰較重之規定（例如略誘及擄人勒贖等罪），應
    適用各該規定處斷外，如以使人行無義務之事，或妨害人行使權利為目的，而其
    強暴、脅迫復已達於剝奪人行動自由之程度，即祇成立本罪，不應再依同法第三
    百零四條論處。誠以此項使人行無義務之事，或妨害人行使權利之低度行為，應
    為剝奪人行動自由之高度行為所吸收，不能以其目的係在使人行無義務之事，或
    妨害人行使權利，認為係觸犯刑法第三百零二條第一項及第三百零四條第一項之
    二罪名，依同法第五十五條，從一重處斷。最高法院二十九年上字第二三五○號
    判例可資參照，本件告訴人己○○及被害人甲○○之自由已遭控制，雖被告等人
    意在強制己○○賠償，然因剝奪行動自由犯行之存在，依上開判例見解，僅成立
    刑法第三百零二條之罪。被告丙○○、辛○○、戊○○、乙○○與「阿偉」將告
    訴人己○○、證人甲○○剝奪行動自由於仲介公司，後帶往陳義太里長家及水上
    之木材工廠之行為，係犯刑法第三百零二條之罪。被告乙○○與「阿偉」毆打己○○之行為係犯刑法第二百七十七條第一項之傷害罪。被告丙○○、辛○○、戊○○、乙○○與阿偉剝奪己○○、甲○○行動自由之行為及被告乙○○與「阿偉
    」就傷害犯行，彼此間有犯意聯絡、行為分擔、均為共同正犯。妨害自由部分，
    被告四人與「阿偉」一行為侵害兩人法益，係想像競合犯，應從其中一罪處斷。
    被告乙○○所犯前開二罪，行為不同、犯意個別，應分論併罰。再查，戊○○有
    如事實欄所載前科及執行情形，有臺灣高等法院被告全國前科紀錄表在卷可考，
    其於前案執行完畢後，五年內再犯有期徒刑以上刑之本罪，為累犯，應依刑法第
    四十七條加重其刑。原審就被告四人所犯妨害自由部分，依法論科，原無不合，
    惟查：(一)綽號「阿偉」之成年人亦係共同正犯，原判決於事實、理由欄均已論述
    ，論結欄漏未及，尚嫌失當。(二)被告四人與「阿偉」共同剝奪己○○、甲○○
    行動自由，原判決未依想競合犯論處，亦欠允當。被告四人就妨害自由部分上訴
    ，仍執陳辭否認犯罪，雖非有理由，惟原判決關於妨害自由部分，有上開可議之
    處，尚無可維持，應撤銷該部分之判決。爰審酌被告四人妨害自由之動機乃因被
    己○○欺騙，金錢受損，而心生氣憤、及其對己○○、甲○○實施妨害自由之手
    段、所生危害並犯後態度等情狀，分別量處如主文第二項所示之刑。至於被告乙○○傷害部分，原審適用上開法條，並審酌被告乙○○對己○○傷害之手段、其
    對己○○所生之損害、及犯後之態度等一切情狀，量處有期徒刑伍月，其認事用
    法核無不合，量刑亦稱妥適。被告乙○○此部分上訴，辯稱係雙方互毆云云，並
    非有理由，應予駁回，並與前開撤銷改判部分，定應執行刑為有期徒刑十一月。
據上論斷，應依刑事訴訟法第三百六十八條、第三百六十九條第一項前段、第三百六
十四條、第二百九十九條第一項前段，刑法第三百零二條第一項、第二十八條、第四
十七條、第五十一條第五款、第五十五條，罰金罰鍰提高標準條例第一條前段，判決
如主文。
本案經檢察官王碧霞到庭執行職務
中    華    民    國      九十      年      五      月      三十一      日
                                臺灣高等法院臺南分院刑事第二庭
                                    審判長法官  游    明    仁
                                          法官  蘇    重    信
                                          法官  陳    清    溪
右正本證明與原本無異。
妨害自由部分如不服本判決，應於判決送達後十日內向本院提出上訴狀，其未敘述理
由者並應於提出上訴狀後十日內向本院補提理由狀（應附繕本)。
傷害部分不得上訴。
                                    法院書記官  陳    明    芬
中    華    民    國      九十      年      五      月      三十一      日
附錄本案論罪科刑法條
刑法第三百零二條第一項：
私行拘禁或以其他非法方法，剝奪人之行動自由者，處五年以下有期徒刑、拘役或三
百元以下罰金。
刑法第二百七十七條第一項：
傷害人之身體或健康者，處三年以下有期徒刑、拘役或一千元以下罰金。


司法院資訊處製作；財團法人民間司法改革基金會備份。
